最　高　行　政　法　院　判　決　　　　　　　　　九十一年度判字第一五六一號
　　上　訴　人　乙○○
　　被 上訴 人　財政部臺灣省中區國稅局
　　代　表　人　甲○○
右當事人間因綜合所得稅事件，上訴人不服臺中高等行政法院中華民國九十年六月二
十七日九十年度訴字第六三六號判決，提起上訴，本院判決如左：
　　主  文
上訴駁回。
上訴審訴訟費用由上訴人負擔。
　　理  由
本件上訴人起訴主張：一、所得稅法第十七條第一項第一款第四目規定同居一家為要
件，家以永久共同生活之目的而同居，依上開法條之認定僅是戶籍在一戶，就謂為同
居一家，完全抹殺有事實扶養之存在。有關扶養如僅以依戶籍在一戶認定為扶養，如
此以形式同居論斷扶養，真正事實扶養卻不予認定，該法條僅拘於形式，未能考量已
有事實扶養者之認定，顯不合理。又該同條項但書規定，確係受納稅義務人扶養者之
規定，上訴人已提出受扶養人之切結書，受扶養人既已提出切結書，即表示對所敘之
事實對法律負責，故該切結書應有民法第一千一百十四條第四款及一千一百二十三條
第三項規定之效力。且蔡冠疆及蔡欣春等二人之祖母患有癌症，其父母之薪資必須負
擔醫療費用，乃由上訴人負擔該二人之生活費及教育費。黃信茂係上訴人表弟，平日
與上訴人同住，因相關文件在大陸地區無法取得，黃信茂業已出具切結書由上訴人扶
養，另涂天全、涂竣閣及涂婷雅等三人因父親亡故，母親收入微薄，而由上訴人扶養
，雖其三人於嘉義就學，惟趁假日、寒暑假返回與其共同生活，此有其母親之切結書
可稽。本件復查決定及訴願決定書等之認定，僅以戶籍在一戶而謂為同居並永久共同
生活，此等以拘於形式為不合理洵屬不當，爰請判決將訴願決定及原處分均撤銷。
被上訴人則以：上訴人欲主張申報系爭扶養親屬免稅額時，應先證明系爭受扶養者本
身父母或先順序法定扶養者，有因負擔義務而不能維持自己生活之事實存在。然上訴
人對此項事實並未提出證明，且經查蔡冠彊及蔡欣春之父母蔡明輝及蔡桂英本年度有
所得新臺幣（下同）六八四、三九四元，其中利息所得高達二七三、六六二元，蔡明
輝並自營春暉攝影社、蔡桂英則任職於財政部中部辦公室。涂天全、涂竣閣及涂婷雅
之母涂林淑美本年度有薪資所得一八三、一七七元，顯難認為有由上訴人扶養之正當
理由，又上訴人自復查時均未提示涂天全、涂竣閣、涂婷雅及黃信茂等四人親屬關係
之證明，僅於申報上填載系爭四人為其親屬，涂林淑美出具之切結書亦未載明涂天全
、涂竣閣及涂婷雅等三人與上訴人之親屬關係，黃信茂出具之切結書則自稱為上訴人
之表兄，又未能證明系爭六人與其有以永久共同生活為目的而同居一家之事實，其雖
提示系爭扶養者父母及黃信茂本身說明確受原告扶養之切結書，惟上訴人未能提示其
與受扶養者之親屬關係之證明，亦無以永久共同生活為目的而同居一家之事實，及系
爭受扶養親屬父母或先順序法定扶養者，已喪失扶養能力而免除扶養義務，致上訴人
須負起扶養義務之事實存在，所訴核不足採等語，資為抗辯。
原審斟酌全辯論意旨及調查證據之結果，以：上訴人雖主張蔡冠疆、蔡欣春之母親蔡
桂英，係上訴人配偶之妹，惟查上訴人申報時，在「是否同居」欄，填載「否」，此
有申報書附於原處分卷可憑，上訴人既未與蔡冠疆及蔡欣春二人同居，上訴人復稱二
人設籍於嘉義市並於該地就學，自難認有共同生活同居一家之事實。且蔡冠疆、蔡欣
春之父母，八十七年度利息所得達二七三、六六二元，另有自營春暉攝影社之營利所
得三九、八八八元、財政部中部辦公室之薪資所得四九○、三五二元等所得，自有扶
養子女之能力，而無需由上訴人代其扶養蔡冠疆、蔡欣春二人。另上訴人主張涂天全
、涂竣閣、涂婷雅之母親涂林淑美，係上訴人岳母認養之乾女兒，未辦理收養手續一
節，縱即屬實，惟既未經合法收養，上訴人之岳母與涂林淑美間，即無法律上之親屬
關係；上訴人與涂天全、涂竣閣、涂婷雅等三人，自亦無親屬關係。且涂天全、涂竣
閣、涂婷雅均設籍於嘉義市，並在該地就學，其母親涂林淑美雖出具切結書主張系爭
三人係由上訴人扶養，惟並未載明該三人與上訴人同居，自難認該三人確與上訴人係
以永久共同生活為目的而同居一家。又上訴人雖主張黃信茂為其表弟，係上訴人父親
姑表妹的兒子，惟未提出任何證據證明其親屬關係，且黃信茂設籍台中市○區○○路
二段四五號，上訴人則居住台中市○區○○路四五一巷四三號，此有張信茂身分證影
本、上訴人申報書附於原處分卷可憑，亦難認上訴人與黃信茂間有以永久共同生活為
目的而同居一家之事實。遂認被上訴人以上訴人列報上列各人為受扶養人，申報免稅
額四三二、○○○元，於所得稅法第十七條第一項之規定不合，予以剔除，訴願決定
予以維持，均無不當。上訴人所訴為無理由，駁回其訴，核無違誤。上訴意旨仍謂其
列報上列各為其受扶養人，符合所得稅法之規定，執以指摘原判決不當，求為廢棄，
為無理由，應予駁回。
據上論結，本件上訴為無理由，爰依行政訴訟法第二百五十五條第一項、第九十八條
第三項前段，判決如主文。
中　　華　　民　　國　　九十一　　　年　　　八　　　　月　　二十九　　　日
                    最 高 行 政 法 院  第 四 庭
                                審 判 長 法  官　　　廖　政　雄
                                         法  官　　　趙　永　康
                                         法  官　　　林　清　祥
                                         法  官　　　鍾　耀　光
                                         法  官　　　姜　仁　脩
右  正  本  證  明  與  原  本  無  異
　　　　　　　　　　　　　　　　　　　　 法院書記官　彭　秀　玲
中　　華　　民　　國　　九十一　　　年　　　八　　　　月　　二十九　　　日
